ACORDAO-COMPLETO-2529372

ACÓRDÃO 1556/2022 ATA 7/2022 - PRIMEIRA CÂMARA

VISTOS, relatados e discutidos estes autos nos quais se analisam embargos de declaração opostos pela Empresa Brasileira de Serviços Hospitalares em face do Acórdão 908/2022-TCU-Primeira Câmara, por meio do qual esta Corte de Contas considerou ilegal ato de admissão emitido pela embargante;
ACORDAM os Ministros do Tribunal de Contas da União, reunidos em Sessão da 1ª Câmara, diante das razões expostas pelo Relator, em:
9.1. conhecer dos presentes embargos de declaração, com fundamento nos arts. 32, inciso II, e 34 da Lei 8.443/1992, para, no mérito, rejeitá-los;
9.2. dar ciência desta decisão à Empresa Brasileira de Serviços Hospitalares.

Embargos de declaração opostos em face de decisão que que considerou ilegal, ato de admissão emitido pela empresa embargante.

Primeira Câmara

3. Interessados/Responsáveis/Recorrentes:
3.1. Interessada: Janice dos Santos Farias (XXX.201.270-XX).
3.2. Embargante: Empresa Brasileira de Serviços Hospitalares.

13.1. Ministros presentes: Walton Alencar Rodrigues (Presidente), Vital do Rêgo (Relator) e Jorge Oliveira.
13.2. Ministro-Substituto convocado: Augusto Sherman Cavalcanti.

VITAL DO RÊGO

Ministro Vital do Rêgo.

Trata-se de embargos de declaração opostos pela Empresa Brasileira de Serviços Hospitalares em face do Acórdão 908/2022-TCU-Primeira Câmara, por meio do qual esta Corte de Contas considerou ilegal ato de admissão emitido pela embargante. 
2. 	Em seu apelo recursal, juntado na peça 12 e datado de 3/3/2022, a embargante sustenta, no essencial, o que segue:
 (...) 
I - DA TEMPESTIVIDADE 
A data da ciência da notificação do Acórdão 908/2022-TCU-Primeira Câmara ocorreu em 18/2/2022 (sexta-feira) , tem-se por prazo final o dia 3/3/2021 (quinta-feira) , nos termos dos artigos 185 e 287 do RI/TCU c/c Portaria-TCU 5, de 18 de janeiro de 2022.  
Assim, próprios e tempestivos os presentes declaratórios. 
II - OPOSIÇÃO DE EMBARGOS DE DECLARAÇÃO COMO MEIO DE OBTENÇÃO DE ESCLARECIMENTOS. POSSIBILIDADE. STF. 
Depreende-se do teor do referido acórdão: 
Os Ministros do Tribunal de Contas da União ACORDAM, por unanimidade, com fundamento no art. 71, inciso III, da Constituição Federal de 1988, c/c os arts. 1º, inciso V, 39, inciso I, da Lei 8.443/1992, e ainda com os arts. 143, inciso II, parte final, 260, § 1º, do Regimento Interno/TCU, em: 
a) considerar ilegal o ato de admissão emitido em favor de Janice dos Santos Farias (XXX.201.270-XX) , negando o respectivo registro; 
Observa-se que a Corte de Contas considerou ilegal a admissão da empregada Janice dos Santos Farias que ocorreu em momento posterior à expiração do prazo de validade do concurso público, tendo sido amparada por decisão judicial proferida nos autos do processo 5007676-76.2017.4.04.7110/RS. 
No entanto, no presente caso, não houve discricionariedade pela Ebserh quanto ao ato de admissão da empregada, que decorreu única e exclusivamente em face de ordem judicial, sem margens para agir de outro modo. 
Conforme consta no próprio Acórdão, ora embargado, a decisão judicial que determinou a contratação da empregada, após o prazo de validade do concurso, já transitou em julgado, de modo que o ato de admissão considerado ilegal está amparado em decisão judicial que não permite modificação. 
Nesse passo, requer-se desde já o conhecimento dos presentes embargos de declaração, considerando que a parte recorrente necessita de esclarecimentos acerca dos efeitos e da repercussão jurídica advinda do reconhecimento da ilegalidade do ato de admissão analisado por esta Colenda Corte de Contas. 
Isso porque, r. Julgadores, conforme já exposto, a contratação da empregada pública aos quadros de pessoal da Ebserh foi motivada por ordem judicial transitada em julgado, de modo que abarcada pela imutabilidade da coisa julgada. 
Ao mesmo tempo, esta empresa pública atua de forma a efetivar, no campo fático, o cumprimento das decisões emanadas por esta Corte de Contas nos processos administrativos correlatos, de modo que, data vênia, se faz necessário esclarecimento neste sentido. 
Destaca-se, por oportuno, que o manejo dos aclaratórios como meio de obtenção de esclarecimentos encontra guarida em entendimento do Supremo Tribunal Federal, nos termos do voto proferido nos autos do ARE 1196489 ED-AgR-ED, de relatoria do Min. Dias Toffoli, julgado em 23/8/2019 e publicado na data de 18/9/2019.   
Pelo exposto, requer a Embargante que seja sanada a omissão. 
III - PEDIDOS 
Ante o exposto, a Embargante avia estes Embargos de Declaração, requerendo, com todo o respeito, o pronunciamento desta i. Corte sobre as questões trazidas à baila. 
Confia, assim, que os presentes Embargos serão conhecidos, porque preenchem os pressupostos para a sua admissibilidade e, devidamente providos, para que haja expressa manifestação a respeito dos pontos em que houve omissão. 
Nestes termos, pede deferimento.
Eis o Relatório.

Juliana Lima Falcão Ribeiro (OAB/RS 114.308B), Paula Cecilia Rodrigues de Souza (OAB/MG 205.663) e outros.

Não atuou.

EMBARGOS DE DECLARAÇÃO OPOSTOS EM FACE DO ACÓRDÃO 908/2022-TCU-1ª CÂMARA, POR MEIO DO QUAL ESTA CORTE DE CONTAS CONSIDEROU ILEGAL ATO DE ADMISSÃO EMITIDO PELA EMBARGANTE. OMISSÃO ALEGADA NÃO CARACTERIZADA. CONHECIMENTO. REJEIÇÃO.

ATOS DE ADMISSÃO (ADS)

não atuou.

Em análise, embargos de declaração opostos pela Empresa Brasileira de Serviços Hospitalares em face do Acórdão 908/2022-TCU-Primeira Câmara, por meio do qual esta Corte de Contas considerou ilegal ato de admissão emitido pela embargante. Isso porque a admissão em questão foi fundamentada em decisão judicial transitada em julgado, proferida nos autos do processo 500767676.2017.4.04.711 0/RS, que tramitou na 2ª Vara Federal de Pelotas, e determinou à Empresa Brasileira de Serviços Hospitalares que procedesse à nomeação da interessada Janice dos Santos Farias, que se submeteu ao certame público regido pelo Edital 4/2015 (área administrativa) , mesmo após a data de validade do concurso.
2. Preliminarmente, destaco que a embargante tomou ciência da decisão embargada em 18/2/2022, via sistema conecta-TCU (peça 10) . Com isso, o embargo acostado à peça 12, datado de 3/3/2021 e protocolizado neste Tribunal na mesma data, encontra-se tempestivo, nos termos do art. 287, § 1º, do Regimento Interno do TCU c/c Portaria-TCU 5, de 18 de janeiro de 2022. 
3. Em síntese, a Empresa Brasileira de Serviços Hospitalares sustenta que:  
 (...) a Corte de Contas considerou ilegal a admissão da empregada Janice dos Santos Farias que ocorreu em momento posterior à expiração do prazo de validade do concurso público, tendo sido amparada por decisão judicial proferida nos autos do processo 5007676-76.2017.4.04.7110/RS. 
No entanto, no presente caso, não houve discricionariedade pela Ebserh quanto ao ato de admissão da empregada, que decorreu única e exclusivamente em face de ordem judicial, sem margens para agir de outro modo. 
Conforme consta no próprio Acórdão, ora embargado, a decisão judicial que determinou a contratação da empregada, após o prazo de validade do concurso, já transitou em julgado, de modo que o ato de admissão considerado ilegal está amparado em decisão judicial que não permite modificação. 
Nesse passo, requer-se desde já o conhecimento dos presentes embargos de declaração, considerando que a parte recorrente necessita de esclarecimentos acerca dos efeitos e da repercussão jurídica advinda do reconhecimento da ilegalidade do ato de admissão analisado por esta Colenda Corte de Contas. (destaque acrescido) 
Isso porque, r. Julgadores, conforme já exposto, a contratação da empregada pública aos quadros de pessoal da Ebserh foi motivada por ordem judicial transitada em julgado, de modo que abarcada pela imutabilidade da coisa julgada. 
Ao mesmo tempo, esta empresa pública atua de forma a efetivar, no campo fático, o cumprimento das decisões emanadas por esta Corte de Contas nos processos administrativos correlatos, de modo que, data vênia, se faz necessário esclarecimento neste sentido. 
II
4. A despeito dos argumentos apresentados, o apelo manejado pela embargante não tem o condão de promover alteração na parte dispositiva do acórdão embargado, pelas razões que passo a expor.
5. Observo, de início, que o art. 71, inciso III, da CF/1988 estipula a competência constitucional privativa desta Casa para, com exclusividade, apreciar a legalidade dos atos de admissão. Senão vejamos: 
art. 71. O controle externo, a cargo do Congresso Nacional, será exercido com o auxílio do Tribunal de Contas da União, ao qual compete:
 (...) 
III - apreciar, para fins de registro, a legalidade dos atos de admissão de pessoal, a qualquer título, na administração direta e indireta, incluídas as fundações instituídas e mantidas pelo Poder Público, excetuadas as nomeações para cargo de provimento em comissão, bem como a das concessões de aposentadorias, reformas e pensões, ressalvadas as melhorias posteriores que não alterem o fundamento legal do ato concessório;
6. Anoto que, no ordenamento pátrio, vige o princípio da independência das instâncias. Significa dizer que o TCU exerce a sua jurisdição independentemente das demais esferas (civil, penal, trabalhista, tributária etc.) . Nesse sentido, são diversos os precedentes nesta Casa, a exemplo dos Acórdão 406/1999-TCU-Segunda Câmara, 436/1994-1ª Câmara e 6/1996-1ª Câmara.
7. Não há, portanto, óbice para que esta Corte de Contas se manifeste pela ilegalidade da admissão em questão, realizada pela Empresa Brasileira de Serviços Hospitalares, ainda que lastreada em decisão judicial transitada em julgado.
8. Por óbvio, a decisão desta Corte de Contas não pode se sobrepor a uma decisão proferida pelo Poder Judiciário. Exatamente por essa razão que o TCU, no exercício da competência dada pelo art. 71, inciso III, da CF/1988, considerou ilegal a admissão em epígrafe, promovida pela Empresa Brasileira de Serviços Hospitalares, deixando de expedir-lhe determinações. Portanto, não há outro ato a ser praticado pela Empresa Brasileira de Serviços Hospitalares.
9. Em outras palavras, esta Corte de Contas observou que a Empresa Brasileira de Serviços Hospitalares seguiu o comando proferido pelo Poder Judiciário, já que o que vale, de fato, é o efeito produzido pela decisão judicial transitada em julgado. Por tal razão, na prática, a decisão embargada proferida pelo TCU não tem nenhuma repercussão no contrato de trabalho firmado com a interessada Janice dos Santos Farias, que se encontra resguardado, de forma definitiva, pela coisa julgada. Assim, não há que se cogitar a omissão sustentada pela embargante, já que esta Corte atuou nos exatos limites de sua competência, respeitando a decisão judicial, que já transitou em julgado.
10. Ademais, o fato de este Tribunal ter considerado ilegal a admissão em epígrafe não significa que, com esta decisão, esteja condenando a atuação da embargante, já que a Empresa Brasileira de Serviços Hospitalares promoveu a contratação em obediência à decisão judicial transitada em julgado, proferida nos autos do processo 5007676- 76.2017.4.04.711 0/RS, que tramitou na 2ª Vara Federal de Pelotas. O que se fez foi assentar, no mérito e dentro da competência que cabe ao TCU, a discordância desta Corte quanto a uma contratação que ocorreu fora do prazo de validade do concurso.  
11. Em conclusão, reafirmo que, no caso dos autos, esta Corte de Contas observou o cumprimento, pela Empresa Brasileira de Serviços Hospitalares, do comando judicial que determinou a contratação, sem, no entanto, renunciar à sua competência privativa para apreciar a legalidade do ato de admissão, mantendo, no caso dos autos, o entendimento no sentido de que a admissão promovida pela embargante, a despeito de ser fundada em decisão judicial transitada em julgado, é ilegal.
Ante o exposto, voto para que seja adotada a minuta de acórdão que ora trago ao exame deste Colegiado.
TCU, Sala das Sessões, em 22 de março de 2022.
Ministro VITAL DO RÊGO 
Relator